最高法院民事判決　　　　　　　　　　　　　　　　九十三年度台上字第九０四號
　　上　訴　人　空軍總司令部
　　法定代理人　李 天 羽
　　訴訟代理人　洪 大 明律師
　　上　訴　人　壬 ○ ○
　　　　　　　　子 ○ ○
　　　　　　 　 丑 ○ ○
　 　　　　　　 辛 ○ ○
　　　　　　　　甲 ○ ○
　　　 　　　　 癸 ○ ○
　　　　　　　　己○○○
　　　　　　　　庚 ○ ○
　　　　　　　　戊 ○ ○
　　　　　　　　丁 ○ ○
　　　　　　　　丙 ○ ○
　　右 十一 人
　　共　　　同
　　訴訟代理人　張 嘉 真律師
　　　　　　　　林 一 德律師
　　被上 訴 人　乙 ○ ○
　　訴訟代理人　羅 秉 成律師
右當事人間請求拆屋還地等事件，上訴人對於中華民國九十一年四月九日台灣高等法
院第二審判決（八十九年度重上字第三八二號），提起上訴，本院判決如下：
    主  文
原判決關於命上訴人為給付及該訴訟費用部分廢棄，發回台灣高等法院。
    理  由
本件被上訴人主張：坐落新竹縣新豐鄉○○段一八０｜二四、一八０、一八０｜三七
、一八０｜一七、一八０｜四、一八０｜三三地號（重測後變更為泰安段七二、七八
、一八八、一八九、一九０、一九一地號，為伊與訴外人何騰鳳等人所共有。伊於民
國七十九年間在台灣新竹地方法院七十年度訴字第一二三四號分割共有物事件中，與
其餘共有人成立訴訟上和解，依和解筆錄中第十項、第十一項之 ( 152)、（190）、
（195）項所載，如原判決附圖一（下稱附圖）所載之編號 19，面積一七八平方公尺
、編號21，面積一九三平方公尺、編號22，面積二０一平方公尺、編號39，面積五七
平方公尺；同所一八０─四地號內編號12，面積六八平方公尺、編號24，面積六四平
方公尺、編號28，面積六十平方公尺、編號29，面積五八平方公尺、編號53，面積十
八平方公尺、編號58，面積一三五平方公尺；編號59之所有權應有部分（即持分）七
十九分之五七；同所一八０｜三七地號內編號17，面積七七平方公尺（下稱系爭土地
）分歸伊所有，且自和解成立日起取得該分得部分之使用收益權。詎上訴人空軍總司
令部於同所一八０｜二四、一八０地號土地伊分管之範圍內，興建眷舍供軍眷住用，
占用同所一八０｜二四地號內如附圖所示Ｍ１、Ｍ２、Ｍ３、Ｍ４部分，面積共七五
‧四平方公尺、及同所一八０地號內如附圖所示Ｄ１、Ｄ２、Ｄ５部分，面積共一二
五平方公尺。另同所一八０｜三七、一八０｜一七、一八０｜四、一八０｜三三地號
土地屬伊分割取得範圍內亦遭其餘上訴人占用建造建物或地上物，其中上訴人壬○○
占用同所一八０｜三三、一八０｜一七地號內如附圖所示Ｅ部分，面積五四平方公尺
。上訴人彭壬葵占用同所一八０｜四地號土地內如附圖所示Ｆ部分，面積五五．三八
平方公尺。上訴人癸○○、甲○○占用同所一八０｜四地號內如附圖所示Ｇ部分，面
積五七．三八平方公尺。上訴人己○○○、庚○○、戊○○、丁○○、丙○○（下稱
己○○○等五人）占用同所一八０｜四、一八０｜一七地號內如附圖所示Ｊ、Ｏ部分
，面積共一四三平方公尺。上訴人丑○○占用同所一八０｜一七地號內如附圖所示Ｈ
部分，面積六０‧五平方公尺。上訴人辛○○占用同所一八０｜一七、一八０｜三七
地號內如附圖所示Ｉ１、Ｉ２部分，面積共五七‧四平方公尺。系爭土地既屬伊與何
騰鳳等人所共有，並經全體共有人達成共有物之分割及分管協議，而上訴人無正當權
源竟予占用，伊得本於分管權請求上訴人對自己返還，另其中附圖編號59部分，由伊
與訴外人何啟鐘、何森家仍繼續保持共有，該部分亦應返還予伊及共同分管人。再，
上訴人無權占有前開土地，致伊受有相當於租金額之損害，伊得向上訴人請求占用期
間自八十三年七月四日起至八十八年七月三日止，共五年及至交還土地之日止之相當
於租金額之不當得利等情，爰依民法第七百六十七條及第八百二十一條規定，求為命
上訴人將其占用之地上建物拆除，返還其各自占有之土地與伊及其餘全體共有人，並
給付如原判決附表五、六所示之不當得利之判決。（被上訴人在第一審先位請求及備
位請求超過上開部分，原審判決被上訴人敗訴，未據其聲明不服；另被上訴人請求第
一審共同被告王壽松、石志學自其占用之建物騰空遷讓部分，原審判決王壽松、石志
學敗訴，亦未據王壽松、石志學聲明不服）。
上訴人空軍總司令部及壬○○、子○○、丑○○、辛○○、甲○○、癸○○（下稱壬
○○等六人）則以：伊就系爭土地有租賃關係存在，按年給付租金予全體共有人，被
上訴人為共有人之一，亦知悉系伊有租賃關係存在，並非無權占有；上訴人己○○○
等五人則以：伊之被繼承人何啟泮為共有人之一，伊之高曾祖父何天成於百年前即設
藉系爭土地，並經原共有人全體之同意管理使用該土地，亦非無權占用等語，資為抗
辯。
原審廢棄第一審所為被上訴人部分敗訴之判決，改判命上訴人將其占用之地上建物拆
除，返還其各自占有之土地與伊及其餘全體共有人，並各給付前開之不當得利（暨酌
定拆屋還地履行期間八個月），無非以：被上訴人主張系爭土地係伊與訴外人何騰鳳
等人所共有，如附圖所示部分為上訴人占用之事實，業據其提出土地登記謄本及和解
筆錄為證，且為上訴人所不爭執，並經第一審法院及（新湖）地政事務所勘驗測量明
確，製有勘驗筆錄及土地複丈成果圖可稽，堪信為真實。系爭和解筆錄第十三項約定
「和解成立日起各取得其分得部分之使用收益權」，據證人陳進興證稱：因本件共有
人將近二百人，有一部分死亡，辦理繼承登記需要拖一段時間，以免影響共有人之使
用收益，分割結果無權占有者要拆屋還地，有租借權者仍可承受原來權利義務等語，
足證在辦理繼承登記及分割登記前，依上開約定，被上訴人就其分得部分之土地自有
使用收益之權。而共有土地之出租，屬共有物管理行為，依民法第八百二十條第一項
之規定，除契約另有訂定外，應由共有人全體共同為之，否則對不同意之他共有人，
不生效力。上訴人空軍總司令部及上訴人壬○○等六人辯稱伊就系爭土地有租賃關係
，伊或其前手在系爭地上建造房屋，均經土地全體共有人之同意，每年均有繳納租金
云云，然為被上訴人所否認，其等雖提出租金收據、房屋稅繳款書及房屋買賣契約書
為證，惟經核租金收據並非全體共有人所委任收取租金之代表人所出具，又無全體共
有人同意出租之證明，均不足以證明伊就系爭土地有租賃關係存在。至上訴人己○○
○等五人辯稱伊之被繼承人何啟泮為共有人之一，伊高曾祖父何天成在百年前即經原
土地所有人同意而使用系爭土地，其後又輾轉取得土地持分之一部分，亦非無權占有
云云，仍為被上訴人所否認，而上訴人己○○○等五人就此並不能舉證以實其說，自
不足採。再前開和解筆綠第十三項「自和解成立日起各取得其分得部分之使用收益權
」之約定，依其文義觀之，純係被上訴人與其餘全體共有人就系爭土地之使用收益權
，由何人取得之內部約定，並未涉及租賃債權之移轉，上訴人辯稱原出租人已將租賃
權讓與被上訴人云云，亦無可採。上訴人既無正當權源，竟各自在系爭土地上建屋居
住或居住，自屬無權占有，被上訴人請求上訴人將如附圖所示各自所建造之房屋拆除
，並將其各自占有之基地返還於被上訴人及其餘全體共有人，洵屬有據。又上訴人自
八十三年七月四日起，至交還土地之日止，無權占有使用系爭土地，無法律上之原因
而受利益，致被上訴人受損害，自應返還其利益。斟酌系爭土地坐落位置、及房屋老
舊、交通繁榮等一切情狀，以系爭土地各期申報地價年息百分之六之標準計算，上訴
人自八十三年七月四日起，至八十八年七月三日止，應給付之租金損害，各如附表五
所示；自八十八年七月四日起，至交還土地之日止，應給付之租金損害，各如附表六
所示。從而，被上訴人依民法第七百六十七條及第八百二十一條規定，訴請上訴人將
如附圖所示各自所建造之房屋或地上物拆除，並將所占有之基地返還於被上訴人及其
餘全體共有人，並給付前開不當得利（租金損害本息），應予准許（並酌定拆屋還地
履行期間八個月）等詞，為其判斷之基礎。
惟查被上訴人主張伊與訴外人何騰鳳等人所共有土地，經全體共有人達成分割及分管
協議，上訴人無權占用其分割及分管部分，因而請求其返還各自占用之土地並給付相
當於租金損害，為其起訴之原因事實，而上訴人空軍總司令部迭次辯稱：前開分割共
有物事件審理期間長達九年，被上訴人為共有人之一，對於上訴人原承租系爭土地之
情形知之甚稔，其於和解時，已明知有租賃之事實，並同意受讓上訴人之原租賃債權
，後又有收取租金之情事，兩造有租賃關係存在云云（見原審卷(二)第三七三頁｜三七
四頁、第五三七頁｜五三九頁）；上訴人壬○○等六人辯稱：全體共有人於分割共有
物事件和解當時已知悉系爭土地有多筆租賃關係存在，故而有和解筆綠第十三項「自
和解成立日起各取得其分得部分之使用收益權」之約定，被上訴人為和解筆錄之當事
人，自須受和解契約之拘束，其與被上訴人就系爭占有部分業已成立租賃契約云云（
見原審卷(一)第一六○頁、原審卷(二)第三四二｜三四六頁），又證人陳進興證稱：分割
結果無權占有者要拆屋還地，有租借權者仍可承受原來權利義務，及存在狀態（原審
卷(一)第二二一頁）等語；證人何啟杏、何啟楦亦分別結證稱：「被上訴人知道系爭土
地出租之事，和解筆錄中第十三條約定之目的，係分得土地之人應承受原來權利義務
」；「分割土地時，有開宗族會議，決議先收租金，被上訴人也同意」；「租金是我
收的，有通知被上訴人來拿」等語（原審卷(一)第二二三頁｜二二七頁、第二四○頁）
，倘非虛妄，全體共有人既於分割共有物事件時知悉並承認上訴人租賃系爭土地之事
實，且被上訴人於和解後就其分割或分管之土地，並同意承受上訴人空軍總司令部及
上訴人壬○○等六人與其他共有人之原來權利義務及收取租金，則能否謂上訴人空軍
總司令部及上訴人壬○○等六人與被上訴人無租賃契約存在？非無疑義，此攸關被上
訴人之請求是否正當，仍待進一步調查審認，原審對上訴人空軍總司令部及上訴人壬
○○等六人上開重要之攻擊防禦方法，及證人陳進興、何啟楦、何啟杏上開之證言何
以不足採取？恝置未論，徒以上開理由，逕為其不利之認定，已嫌速斷。其次，上訴
人己○○○等五人辯稱：其被繼承人何啟泮為系爭土地共有人，似為被上訴人所不爭
執，而上訴人己○○○等五人繼承其共有，既本於共有關係而占有系爭土地，何以仍
須得全體共有人之同意？原審未說明其意見，亦有未合。本件事實尚欠明瞭，本院自
無從為法律上之判斷。上訴論旨，指摘原判決關於不利於己部分為違背法令，求予廢
棄，非無理由。
據上論結，本件上訴為有理由。依民事訴訟法第四百七十七條第一項、第四百七十八
條第二項，判決如主文。
中　　　華　　　民　　　國　　九十三　　年　　　五　　　月　　　六　　　日
                              最高法院民事第五庭
                                  審判長法官  朱　錦　娟
                                        法官  顏　南　全
                                        法官  許　澍　林
                                        法官  葉　勝　利
                                        法官  劉　福　來
      右正本證明與原本無異
                                              書  記  官
中　　　華　　　民　　　國　　九十三　　年　　　五　　　月　　 十八 　　日
                                                                       ：
